臺灣高等法院民事判決　　　　　　　　　　　　　八十九年度家上更(二)字第一０號
　　上　訴　人　庚○○　台北市內湖區大湖山莊六一巷十六號
　　訴訟代理人　許獻進律師
　　被 上 訴人　己○○　台北縣新店市○○路○段五九巷一號四樓
　　　　　　　　戊○○　台北市○○○路二八八號五樓之三
　　　　　　　　丁○○　台北市○○○路○段一五三之三號四樓
　　　　　　　　甲○○　台北縣新店市○○路○段五九巷一號三樓
　　　　　　　　乙○○　台北市○○街七二號二樓
　　　　　　　　丙○○
　　共　　　同
　　訴訟代理人　蔣瑞琴律師
　　複 代 理人　王玉珊律師
右當事人間請求確認繼承權不存在等事件，上訴人對於民國八十五年六月二十四日臺
灣台北地方法院八十四年度親字第五九號第一審判決提起上訴，經最高法院第二次發
回更審，並為訴之變更，本院於九十三年二月十一日言詞辯論終結，判決如左：
    主    文
原判決關於駁回上訴人後開第二項之訴部分，暨訴訟費用之裁判廢棄。
確認被上訴人對韓同遺產於超過三分之一應繼分代位繼承權不存在。
上訴人變更之訴駁回。
第一、二審及發回前第三審訴訟費用由被上訴人連帶負擔二分之一，餘由上訴人負擔
。
變更之訴訴訟費用由上訴人負擔。
    事    實
甲、上訴人方面：
一、聲明：(一)原判決關於駁回上訴人在一審後二項聲明部分及負擔該部分訴訟費用之
    裁判均廢棄。(二)確認已故邵志傑名下所有座落台北縣三峽鎮○○段一四之一、一
    四之二、一四之五、一四之六號等四筆土地，為上訴人所有。(三)確認被上訴人對
    已故韓同遺產，於超過三分之一應繼分代位繼承權不存在。
二、陳述：除與原判決及歷審判決記載相同者，茲引用之外，補稱：
(一)、最高法院本次發回意旨略以：「證人田蘊蘭之結證與江蘇省安縣公證處出具之公
    證書內容：『韓明英自幼由母親孟氏撫養、共同生活』云云，似屬一致」，亦認
    定田蘊蘭之證詞可採。又「查自幼扶養為子女或收養子女於辦理
    之申報為親生子女者，縱為情所難免，該項登記應係以『自幼撫養為子女』或『
    收養』之事實存在為前提，苟無各該事實之存在，仍不因該項錯誤之登記，而可
    遽斷為雙方必有法定養親子關係」。從而被上訴人自不能代位繼承邵志傑之財產
    。
(二)、上訴人否認被上訴人提出之「被上證一號」譯本及其錄音帶之形式及內容真正。
    且查證人田蘊蘭女士於八十九年十二月二十九日再次至本院作證，內容清楚明白
    ，且其曾擔任大學校長，係一具名望清譽之女士，不容被上訴人誣指其證言之偏
    頗。
(三)、依中共公證程序規則第二十五條規定：公證處應向有關單位、個人調查索取有關
    證明材料，並有權利到現場實地調查，此即公證書作成所憑之資料。另公證是國
    家機關根據當事人的申請，依法證明法律行為，有法律意義的文書和事實的真實
    性、合法性。另依中華人民共和國公證暫行條例第四條規定：公證處的業務包括
    （五）證明親屬關係。因此，上訴人提出之中共公證處作成之公證書，自足以證
    明韓明英自幼由其母親孟氏扶養。而且公證書內容格式符合上證五號「怎麼辦公
    證」之格式一及三，且經本院透過財團法人海峽交流基金會函查江蘇省海安縣公
    證處，回覆該公證書真實無誤，且與證人田蘊蘭證詞相同，自可採為證據。
(四)、邵志傑自民國八十二年七月八日後即未至耕莘醫院就診，其醫院如何判斷邵志傑
    於民國八十三年九月無行為能力？故上訴人否認該醫院九十年二月十六日函之實
    質證據力。
三、證據：除援用歷審所提證據外，補提廣東人民出版社一九九五年版「怎樣辦公證
    」節錄、景美綜合醫院住院醫療費用收據及患者病重通知單等影本為證，並聲請
    訊問證人田蘊蘭。
乙、被上訴人方面：
一、聲明：駁回上訴。
二、陳述：除與原判決及歷審判決記載相同者，茲引用之外，補稱：
(一)、證人田蘊蘭雖稱其於民國二十五年認識邵志傑，當時他曾去邵家多次，他家只有
    一個小孩，惟該證人於本院前審八十六年二月十九日庭訊中表示：「我與韓同、
    邵志傑夫婦在民國二十五、六年間在南京認識˙˙˙當時我不知道韓同做何工作
    ，邵志傑沒有工作，因剛剛才認識，交情不深」姑不論其稱二十五年認識邵志傑
    ，已與錄音帶稱三十八年認識並不一致，縱其果於二十五年即初識，然其甚至不
    知韓同作何工作，故可見其交情不深，此比照錄音帶中其稱未曾到過韓同家，應
    為可採。縱其真曾去過韓同家，則據其自述，亦只是假日有空時會前去韓同家，
    而在證人前往韓同家時，也許適逢韓明英不在家，或因害羞或不想見客而待在房
    間，故證人於民國二十五年未曾與韓明英謀面並不表示韓明英未與邵志傑同住。
    更何況，證人於同日庭期中自承自民國二十五年到三十八年間，與邵志傑見面皆
    係在外見面，就家中小孩之人數自無從知悉。
(二)、證人雖稱邵志傑說因大女兒從小沒有跟他，沒有感情，惟邵志傑所言「從小」
    ，可能是指六歲以前，蓋零到六歲，是母子（女）親情培養之重要時期，一但錯
    過此段時間，則母子間易有生疏感，此觀現代社會許多職業婦女由於工作之故，
    不得不將子女託與祖父母或褓母照顧，後帶回育養時，則尚有需經歷很長之摩合
    期即知。故邵志傑所謂「從小」究竟何意，自有未明。更何況，邵志傑之所以口
    出此言，乃是因田女士見其對大女兒冷漠，詢問之下方脫口而出，蓋在他人質疑
    邵志傑偏心時，其出自防衛之本能，自然會說一些話將自己之行為合理化，故其
    此言極可能只是情急之下之託辭，難認必與事實相符。
(三)、田薀蘭女士出庭時雖否認被上訴人所呈之錄音帶內容，稱錄音帶中所謂之「她」
    是指韓明英，而稱應以出庭陳述為準，惟觀被上訴人錄音帶之全文，及前後之語
    意，可知田女士於私底下曾明確的表示：其是待邵志傑來台即民國三十五年時方
    認識邵志傑，且未曾去過韓同居家。此由對話中提及「（問）他說你證明曉英阿
    姨是外婆親生的。」「（田）是他媽媽告訴我這樣講啊！我也沒有看到她生，我
    怎麼知道」、「因為我認識她的時候，曉英已經十歲了，十年前的事情我怎麼知
    道」可知所謂「她」必是指邵志傑，而非韓明英。此外，在其陳述中提及「跟您
    邵志傑外婆過去也不曾來往，沒有什麼大來往，偶而很難見過一次面反正是五十
    年前的事，總是在庚○○出生以後三十四年、三十五年我認識她的時候，沒見過
    庚○○也沒見過你媽，我沒有到你家去過，鎮江的家我沒去過、海安的家更沒有
    去過」。上述錄音帶內容與田女士出庭時陳述大相逕庭，則田女士之證詞之可信
    度堪質疑。
(四)、邵志傑早於民國七十九年十月五日即被診斷為老人失智症，此有財團法人天主教
    耕莘醫院之診斷證明書可稽。距上訴人所呈之八十三年底異議書有四年餘，而觀
    原證八號所謂「邵志傑予國稅局之函文」及「邵志傑異議書」中，不但敘事論理
    、清楚明白，且就中之法律關係，亦多引用法律用語，則觀文章之程度，絕非一
    罹患老年失智症，且瀕臨死亡之人之文筆，為使本院便於對照異議書上之字跡，
    謹呈於內政部台七八內民字第六六六二七八號函中所附，邵志傑於七十七年底所
    為之簽名，兩相對照後，即可知上訴人所呈之異議書，並非邵志傑所為。邵志傑
    於韓同去世時，身體狀況已不甚良好，被上訴人為免其傷心，故未告知韓同去世
    之事，上訴人雖以蓮花精舍董事會八十三年度第二次臨時董事會中對韓同去世之
    事有明確報告，邵志傑身為董事，豈有不知之理。惟因邵志傑身體之因素，當日
    並未參與董事會，此不僅有由上訴人提出當日之董事會會議紀錄可稽，亦有董事
    長田壁雙之陳述書可證，此外，亦經本院於九十年一月十日傳訊證人巫金海作證
    在案。
(五)、依據上訴人所呈上證五號之「怎樣辦公證」其中所附之中華人民共和國公證暫行
    條例第十九條明載：公證處對當事人提供的證明，認為不完備或有疑義時，有權
    通知當事人作必要的補充或者向有關單位、個人調查，索取有關證件和材料、有
    關單位、個人有義務給予協助；第二十條載明：公證員應當按照司法部規定批准
    之格式制作公證文書。而在其所附附錄二：公證程序規則第四十九條規定：公證
    事項辦結、終止或拒絕後，承辦人應按照「公證文書立卷歸檔辦法」和「公證檔
    案管理辦法」，在三個月內將全部卷字整理歸檔。而在上揭文中之格式範例，特
    別就用於繼承權有關之親屬關係證明書之格式為明確之規定，其中規定於公證書
    中，應記據：「根據ｘｘ檔案記載（或經調查或向知情人ｘｘ和ｘｘ與當事人是
    ｘｘ關係調查）」，更有專用於台灣繼承案件之格式，其格式中亦有上開要求。
    可知公證書應依一定格式為記載，方生形式上之效力，今上訴人所提出之公證書
    ，並未如其規定之要求，將查詢之參考資料及證人記載於上，故其顯已違背形式
    上之要求，而不具備形式上之證據能力。
(六)、縱上訴人所呈之上指上證五號公證書，具備形式上之證據能力，亦無實質確定力
    。按最高法院八十六年台上字第八三二號之判決意旨謂：依台灣地區與大陸區人
    民關係條例第七條及因條例施行細則第八條之立法精神以觀，各主管機關對於經
    海基會驗證之大陸地區公證書，仍應確實審查其實質內容之真實性與適法性，足
    見上開公證書雖經海基會驗證，亦不得認係公文書逕予採信」。故即使公證書於
    形式上確為真正，但法院仍應就其上所述之內容為調查，而不應逕認為其內容為
    真正。況本件本院透過海峽基金會，去函江蘇省公證員協會，函詢其作成公證書
    之依據，迄今一年有餘未見其具體說明，據上訴人所提出之前述有關公證之相關
    規定，明載作成公證書後應將所參考及訪查之資料歸卷，故倘海安公證處於發公
    證書前曾為實地之訪查或調閱任何資料，則在本院去函查詢時，自可引述其卷內
    之資料，而不生無法回答之理，由其未就本院函詢之事回答之點觀之，可證其實
    未為任何調查，而只逕依聲請人之要求予以記載，故此公證書，自不具真實性。
    就其內容之真實性，自應由上訴人負舉證責任。
(七)、邵志傑如何在兵馬倥傯、社會動盪之際，將薪資儲蓄，自大陸攜帶來台？而且來
    台之初，因社會政經情況不穩，致而幣值巨幅滑貶，縱使邵志傑攜有積蓄來台，
    其金額又是否即足以購置不動產，上訴人並未舉證證明。實則於申報遺產之際，
    上訴人與被上訴人就三峽土地之歸屬即有爭議，被上訴人於該時即欲將名義變更
    為韓同所有或為限制登記，以免遭上訴人私行變賣，因變更登記須有邵志傑之同
    意書、印鑑證明及
    十三年十月十五日發予桓華法律事務所之函可稽，是上訴人所稱被上訴人於申報
    遺產時並無爭議，迄至訴訟中方改變說法者，為不足採。且證人田蘊蘭不止一次
    的在庭上表示邵志傑於民國二十五、二十六年時並無工作，則倘非田女士於民國
    二十五、六年時根本不認識邵志傑，則表示邵志傑於其時確無工作，則其既未工
    作，何來勞力所得？又如何將之攜至台灣置產？是上訴人主張三峽土地為邵志傑
    特有財產者，不足為採。
(八)、上訴人于八十七年十二月十九日將原第二項聲明變更為「確認已故邵志杰名下所
    有座落臺北縣三峽鎮○○段一四之一、一四之二、一四之五、一四之六等四筆土
    地，為上訴人所有」其所持之理由，乃因上訴人方為真正繼承人，故在繼承開始
    時，其即當然為上指土地之所有人。惟本件被上訴人之母業經邵志傑收養為女，
    且縱被上訴人之母與邵志傑間之收養關係不存在，則于繼承開始時，被上訴人仍
    為表見繼承人、上訴人欲否認被上訴人之繼承權，自應以民法第一千一百四十六
    條繼承回復請求權主張繼承權受侵害，上訴人自起訴之日起迄今，從未主張以一
    千一百四十六條主張其權利，而逕提確認土地為其所有之訴，則其作法顯於法不
    符。
三、證據：除援用歷審所提證據外，補提聯合報八十九年十一月十日第九版剪報、財
    團法人天主教耕莘醫院之診斷證明書、內政部台七八內民字第六六六二七八號函
    影本、董事會會議紀錄影本、田壁雙先生之陳述書影本、台北縣樹林地政事務所
    於八十三年十月十五日發予桓華法律事務所函影本、
    訊問證人巫金海及鑑定韓同與庚○○之血緣關係。
    理    由
一、按二審訴之變更、追加或提起反訴，非經他造同意，不得為之。但第二百五十六
    條第二款至第六款情形，不在此限。民事訴訟法第四百四十六條第一項定有明文
    。本件上訴人在原審起訴求為「(二)確認已故邵志傑名下特有坐落台北縣三峽鎮○
    ○段一四之一、一四之二、一四之五、一四之六號四筆土地，被上訴人等代位繼
    承權不存在。」，上訴人變更為「(二)確認已故邵志傑名下所有坐落台北縣三峽鎮
    ○○段一四之一、一四之二、一四之五、一四之六號等四筆土地，為上訴人所有
    。」業經被上訴人同意其變更（見本院八十九年度家上更(二)字第一０號卷第二○
    一頁筆錄），自應予准許，合先敘明。
二、本件上訴人主張：其父韓同生前初娶孟氏，生下被上訴人之母韓明英後離異，再
    娶伊母邵志傑，韓明英既非邵志傑所從出，亦未經邵志傑收養，被上訴人就邵志
    傑所遺坐落台北縣三峽市○○段一四之一、一四之二、一四之五、一四之六號等
    四筆土地即無代位繼承權；又韓同於民國八十三年九月十二日死亡，所遺坐落台
    北縣新店市○○○段十四張小段一七七之二四二號土地，及地上建物門牌同市○
    ○○村○街三十八號房屋，應由邵志傑、伊及被上訴人代位其母韓明英，各繼承
    應有部分三分之一，而邵志傑旋於八十三年十二月十一日死亡，其應繼分應由其
    繼承，系爭三峽土地係邵志傑之特有財產，應由其一人繼承，爰求為確認系爭三
    峽土地係其所有，及被上訴人就韓同「遺產」於超過三分之一應繼分之代位繼承
    權不存在之判決（上訴人另請求確認韓明英非邵志傑所從出部分，經第一審判決
    上訴人敗訴後，未據聲明不服，該部分已告確定。又上訴人就韓同「遺產」部分
    之原聲明係求為「確認被上訴人對韓同名下系爭新店房地超過三分之一部分代位
    繼承權不存在」，嗣經最高法院發回經本院前審闡明後准其為補正聲明如主文第
    二項所示）。
三、被上訴人則以：其母韓明英，自幼由韓同及邵志傑一同撫養長大，邵志傑因本身
    未生育，視韓明英為己出，將之撫養長大，其有自幼收養韓明英之意甚明，上訴
    人所呈「親屬關係公證書」並無證據能力、「邵志傑異議書」非邵志傑所親為，
    上訴人係邵志傑於南京胡家花園養病時收養之女，並非邵志傑所親生，系爭三峽
    土地，亦非邵志傑之特有財產等語，資為抗辯。
四、按自幼撫養為子女或收養子女於辦理
    情所難免，惟該項登記應係以有「自幼撫養為子女」或「收養」之事實存在為前
    提，苟無各該事實之存在，仍不因該項錯誤之登記，而可遽斷為雙方必有法定養
    親子關係。又
    登載為邵志傑，而遽為推定二者間有成立收養關係。
五、證人田蘊蘭八十六年二月十九日在本院前審結證：「我與韓同、邵志傑夫婦是在
    民國二十五、二十六年間在南京認識……他們有一個小孩，剛剛會走路……他們
    夫婦原在大陸有一個小孩，一家三口，到了台灣有二個小孩，一家四口，多了一
    個小孩。他們夫妻較疼小女兒，我為大女兒抱不平，韓太太告訴我，因大女兒從
    小沒有與他們在一起，較沒感情，我也為庚○○、韓明英做媒」等語（見本院前
    審家上字卷一六○頁、一六一頁）；復於本審證稱：「（問：八十六年二月十九
    日在法院的證詞是否確實？）內容沒有錯是我說的」、「（問: 被上證五是否是
    你與被上訴人間的對話？）我根本不知道他們何時錄音。對話中的『第一次見面
    』是指我與韓明英三十八年第一次見面，如果是邵志傑與庚○○在二十五年在大
    陸就認識。我不記得有對他們說過這些話，不知他們是如何拼湊這些話。」、「
    己○○到我家一坐就四、五個小時，我也不知他何時錄音。應以我到庭的陳述為
    準。」、「我是到台灣才知道他們有多一個小孩，當時韓同介紹說那個小孩是他
    的大女兒。我沒有聽邵志傑提過這個大女兒，邵志傑對大女兒很冷漠，我問過邵
    志傑，她說因大女兒從小沒有跟她，沒有感情，韓同當時還要我幫他大女兒介紹
    對象。」（以上證言見本院八十九年度家上更(二)字第一０號卷第七○至七二頁筆
    錄）。而該證人田蘊蘭自三十八年前在大陸時期即與韓同、邵志傑認識，來台後
    復與其家人來往密切，對於韓同、邵志傑家屬情況應知悉，且於韓同、邵志傑死
    後，對於兩造爭執遺產過程曾予協調（見本院前審家上卷第八十九頁證言書），
    故其證言應可採信。
六、上訴人提出大陸江蘇省海安縣公證處之海證（９６）民台字第十七號公證書及經
    財團法人海峽交流基金會（下簡稱海基會）認證之證明書正本各一件（見本院前
    審家上字卷七七頁、一一四頁反面、一一五頁、一四二頁、二○六頁及證物袋）
    ，該公證書載明：「經調查，茲證明申請人庚○○是關係人韓明英同父異母的妹
    妹，庚○○的父親是韓同，母親是邵志傑，韓明英的父親韓同，母親是孟氏。韓
    明英自幼由母親孟氏撫養，共同生活。」，經本院囑託海基會請江蘇省公證員協
    會查詢上開公證書係調查那些資料而得，經江蘇省公證員協會以（２００１）蘇
    公協台函字第０１１號函復海基會：「我省海安縣公證處一九九六年十月七日出
    具的海證（９６）民台字第十七號公證書之內容真實、無誤」，嗣經海基會再函
    請大陸中國公證員協會協查，大陸中國公證員協會（２００３）公查字第０１４
    號查證回函載稱：「收到查證函后，我會及時函催江蘇省公證員協會，要求協助
    調查海安縣公證處〔海證（９６）民台字第十七號公證書〕的出證依據。江蘇省
    公證員協會已將相關材料寄送我會。我會認真審閱了庚○○的
    知情人提供的材料，認為公證書出證依據充分，事實清楚，程序合法，可以確認
    當事人庚○○的親屬關系事實。」，此有海基會函復本院檢附之江蘇省公證員協
    會查證回函及大陸中國公證員協會查證回函影本可稽。
七、大陸公證暫行條例第二條規定：「公證是國家公證機關根據當事人的申請，依法
    證明法律行為、有法律意義的文書和事實的真實性、合法性，以保護公共財產，
    保護公民身份上、財產上的權利和合法利益。」、第四條規定：「公證處的業務
    包括（五）證明親屬關係」、第十九條規定：「公證處對當事人提供的證明，認
    為不完備或有疑義時，有權通知當事人作必要的補充或者向有關單位、個人調查
    ，索取有關證件和材料。有關單位、個人有義務給予協助。」依上開規定大陸地
    區之公證處對於親屬關係之事實，自得依當事人、有關單位或個人提供之資料，
    經過調查屬實後，作成公證書。又依台灣地區與大陸地區人民關係條例第八條之
    規定，上開大陸地區江蘇省海安縣公證處之公證書、江蘇省公證員協會查證回函
    及大陸中國公證員協會查證回函，既經行政院委託之海基會驗證無誤，應推定為
    真正。而該公證書、查證回函所載內容復與證人田蘊蘭所證情節相符，自足採信
    。故上訴人主張韓明英自幼係由其母孟氏撫養一節，應屬信而有徵。證人徐芹庭
    於原審證稱韓明英在韓同與孟氏離婚後，自小即與韓同、邵志傑住一起等語（見
    原審卷(二)十三頁），惟徐芹庭係三十年十月二十日生，於韓同、邵志傑結婚之民
    國二十一年間，尚未出生，且係韓同在台之學生，自無從得知韓同、邵志傑婚後
    有無與韓明英共住，且其證言與上開公證書、查證回函及證人田蘊蘭之證言相左
    ，自難採信。則韓明英於三十八年與邵志傑等一同來台生活時，早已成年，雙方
    如未另訂立收養之書面，自不因前述之
    之意思。被上訴人抗辯邵志傑有自幼收養韓明英云云，無足採信。
八、被上訴人辯稱上訴人亦非邵志傑親生，係邵志傑在南京養病時收養之女云云，並
    提出其舅韓忠詔之家書為證，惟縱令上訴人非邵志傑所親生，上訴人自幼即為邵
    志傑收養，為被上訴人所是認，則上訴人就邵志傑之遺產仍有繼承權。韓同、邵
    志傑夫婦並未依契約訂夫妻財產制，為兩造所不爭執，被上訴人之母韓明英先於
    韓同死亡，韓同於八十三年九月十二日死亡，有死亡證明書可證（見原審卷(一)十
    九頁），依同法第一千一百四十四條第一款規定，韓同之遺產應由邵志傑、上訴
    人及被上訴人代位其母韓明英，各繼承三分之一。嗣邵志傑旋於八十三年十二月
    十一日死亡，因邵志傑並未收養韓明英已見前述，故被上訴人不能代位其母韓明
    英繼承邵志傑之遺產（含邵志傑繼承自韓同之遺產應繼分），而應由上訴人單獨
    繼承邵志傑之遺產，即被上訴人對於韓同之遺產僅有代位繼承其母韓明英之三分
    之一之應繼分。
九、修正前民法第一千零十三條規定：「左列財產為特有財產：一、專供夫或妻個人
    使用之物。二、夫或妻職業上必需之物。三、夫或妻所受之贈物，經贈與人聲明
    為其特有財產者。四、妻因勞力所得之報酬。」、第一千零十六條規定：「結婚
    時屬於夫妻之財產，及婚姻關係存續中夫妻所取得之財產，為其聯合財產。但依
    第一千零一十三條規定，妻之特有財產，不在其內。」上訴人主張系爭三峽土地
    登記為邵志傑名義，係邵志傑之特有財產，並提出畢業證書、派令等件為證（見
    原審卷(一)六十六至九十頁）。惟依上開派令所載，係邵志傑於民國十九年至三十
    六年間在興化縣政府任職科員、在泰縣任職錄事等職務，來台後即無其任職之證
    明，邵志傑如何在兵馬倥傯、社會動盪之際，將薪資儲蓄，帶來台，購買系爭
    三峽土地，上訴人並未舉證證明。韓同之遺囑雖記載「台北縣三峽鎮○○里○○
    街五十四號建屋數間，日久失修，業經放棄，其地基為予妻志傑所置訴訟尚未終
    結統歸予妻處理之」等語（見原審卷(一)九十五頁），惟韓同生前初任法官，嗣任
    立法委員，薪資當較任職縣政府科員或法院錄事之邵志傑為高，況邵志傑來台後
    並無何工作收入，且其二人同財共居，若謂高薪之韓同無資力購買系爭三峽土地
    ，反由低薪者甚至來台後無工作收入之邵志傑獨力出資購買系爭三峽土地，自有
    違常理。故遺囑中所稱「予妻所置」，應非指由邵志傑獨力出資購置，且上訴人
    並未舉證證明邵志傑有購置該不動產之資力及於何時向何人購買，所謂「予妻所
    置」，尚難認系爭三峽土地係邵志傑以其勞力報酬購買之特有財產。且韓同生前
    曾擔任法官，對於親屬繼承等民法規定應知之甚稔，妥系爭三峽之土地係為邵志
    傑獨力購買之特有財產，則不在聯合財產內，依修正前民法規定韓同對邵志傑之
    特有財產並無管理處分權（依修正前民法第一千零十九條規定，夫僅對於妻之原
    有財產有使用、收益之權），則其何於遺囑中交待「訴訟尚未終結統歸予妻處理
    之」，足見韓同亦將系爭三峽土地作為聯合財產之一部而為處理分配。而申報遺
    產稅係屬國家財稅行政管理事項，並無確定私權之效力，不能因於八十四年申報
    遺產稅時未將系爭三峽土地列入韓同之遺產，而於八十四年申報遺產稅時列入邵
    志傑之遺產，經財政部台灣省北區國稅局核定，即認定系爭三峽土地係屬邵志傑
    之特有財產。雖上訴人提出八十三年以邵志傑名義向財政部台灣省北區國稅局異
    議函稱系爭三峽土地係邵志傑之特有財產云云，惟為被上訴人所否認，上訴人並
    未舉證證明該函係邵志傑親寫，且據財團法人天主教耕莘醫院九十年二月十六日
    （九十）耕醫病字第０一三九號函檢附病歷摘錄表記載：「依病歷記錄，邵先生
    （按邵志傑為女性，先生應係誤載）於（民）79.10.05會診本神經內科，診斷為
    老人失智症，．．。而80.05.28─80.05.31又因氣管炎住院記錄看來，當時已臥
    床8個月，據此判斷當時心智功能確已受損，而82.07.08急診記錄也記載邵先生
    失智症狀，依此判斷83.09時應無行為能力。」故當時邵志傑應已陷於意識不清
    楚之情況，該異議函應非邵志傑本人所為。因此，上訴人主張系爭三峽土地為邵
    志傑之特有財產云云，不足採信。依修正前之民法第一千零十七條第二項規定「
    聯合財產中，夫之原有財產及不屬於妻之原有財產之部分，為夫所有」，系爭三
    峽土地，雖登記邵志傑名義，仍應認係韓同所有，韓同死後即為其遺產之一部。
    上訴人主張系爭三峽土地係其一人繼承自邵志傑而為其一人所有云云，自不可採
    。
十、復按民法第一千一百四十六條第一項之繼承回復請求權係包括請求確認繼承人資
    格，及回復繼承標的之一切權利（最高法院四十年台上字第七三○號判例參照）
    ，本件被上訴人於繼承開始時並無否認上訴人為繼承人之資格，且本件遺產亦尚
    未分割辦理繼承登記，被上訴人亦未占有遺產行使權利，故上訴人並無對被上訴
    人主張繼承回復請求權之必要。被上訴人抗辯稱上訴人僅得依繼承回復請求權主
    張權利云云，自非可採。
十一、綜上所述，上訴人變更之訴求為確認已故邵志傑名下所有坐落台北縣三峽鎮○
      ○段一四之一、一四之二、一四之五、一四之六號等四筆土地為其所有，為無
      理由，應予駁回；另求為確認被上訴人對已故韓同遺產，於超過三分之一應繼
      分代位繼承權不存在，為有理由，應予准許。上開應准許部分，原審為上訴人
      敗訴之判決，尚有未洽。上訴意旨指摘原判決此部分不當，求予廢棄改判，為
      有理由，應由本院將此部分予以廢棄改判如主文第二項所示。
十二、兩造其餘之攻擊防禦方法，與判決結果無影響，爰不一一論述，併此明。
十三、據上論結，本件上訴為有理由，變更之訴為無理由，爰判決如主文。
中　　　華　　　民　　　國　　九十三　　年　　　二　　　月　　 廿五 　　日
                                    民事第十四庭
                                        審判長法  官  　張  宗  權
                                              法　官    蕭  艿  菁
                                              法  官    陳  忠  行
正本係照原本作成。
如不服本判決，應於收受送達後二十日內向本院提出上訴書狀，其未表明上訴理由者
，應於提出上訴後二十日內向本院補提理由書狀（均須按他造當事人之人數附繕本）
上訴時應提出委任律師或具有律師資格之人之委任狀；委任有律師資格者，另應附具
律師資格證書及釋明委任人與受任人有民事訴訟法第四百六十六條之一第一項但書或
第二項（詳附註）所定關係之釋明文書影本。
中　　　華　　　民　　　國　　九十三　　年　　　二　　　月　　二十六　　日
　　　　　　　　　　　　　　　　　　　　　　　書記官    明  祖  星
附註：
民事訴訟法第四百六十六條之一（第一項、第二項）：
對於第二審判決上訴，上訴人應委任律師為訴訟代理人。但上訴人或其他法定代理人
具有律師資格者，不在此限。
上訴人之配偶、三親等內之血親、二親等內之姻親，或上訴人為法人、中央或地方機
關時，其所屬專任人員具有律師資格並經法院認為適當者，亦得為第三審訴訟代理人
。
